【裁判字號】    90,上更(一),299
【裁判日期】    900926
【裁判案由】    貪污治罪條例等
【裁判全文】
臺灣高等法院刑事判決                          九十年度上更(一)字第二九九號
    上 訴 人即
    被      告  丙○○
    選任辯護人  高瑞錚
    上 訴 人即
    被      告  丁○○
    選任辯護人  邱朝象
右上訴人即被告因貪污治罪條例等案件，不服臺灣士林地方法院八十八年度訴字第二
三號，中華民國八十八年九月二十二日第一審判決（起訴案號：臺灣士林地方法院檢
察署八十七年度偵字第五九０七號）提起上訴，本院判決後經最高法院發回更審，本
院判決如左：
    主    文
原判決撤銷。
丁○○依據法令從事公務之人員，對於違背職務之行為收受賄賂，處有期徒刑伍年貳
月，褫奪公權參年，所得財物新臺幣參萬陸仟元應予追繳並沒收之，如全部或一部無
法追繳時，應以其財產抵償之。
丙○○非依據法令從事公務之人員，亦非受公務機關委託承辦公務之人，對於依據法
令從事公務之人員，關於違背職務之行為交付賄賂，處有期徒刑肆月，褫奪公權壹年
，緩刑貳年。
    事  實
一、丁○○於民國（下同）七十二年間，進入台北市政府工務局建築管理處（以下稱
    建管處）拆除隊工作，嗣至七十七年三月間，調至建管處查報隊擔任查報技工，
    擔任台北市違章建築勘查、認定及查報事宜，於八十六年五月一日起，至同年九
    月十五日止，負責該查報隊北投區違建查報工作，係依據法令從事公務之人員；
    丙○○係台北市○○區○○路三二０巷十九號建物所有人賴燁璧之妻，於八十五
    年十二月五日向前手甲○○購下該建物後，因欲於二樓頂加建違章建物及加高主
    建物一樓前之圍牆，乃於八十六年三月十七日與鉅巨興業有限公司負責人王友慈
    訂定契約，由王友慈承攬將該建物二樓樓頂原有之鐵棚架與石棉瓦拆除，重新興
    建磚造鋼瓦屋頂之第三層樓，作為走道間、儲藏間、書房、客房及洗衣間，並將
    主建物一樓前之圍牆加高三十公分等違章工程。至八十六年七月七日，因有不詳
    之人以電話向台北市政府工務局建築管理處匿名檢舉該址一樓圍牆與二樓屋頂之
    興建工程係屬違建，遂由負責該區之查報員丁○○於同年七月八日到場勘查拍照
    處理。詎丁○○明知該二樓屋頂部份係屬新蓋加層違建，依規定不得補領建照，
    必須依法查報拆除，竟基於違背職務之犯意，告知王友慈之父親（當時王友慈前
    去香港）轉請業主即丙○○與其主動聯繫；丙○○得知建管單位已派員查勘，即
    以電話聯絡丁○○，嗣並親往建管處向丁○○查詢如何處理，並當場交付王友慈
    於同年三月十四日施工前所拍攝之照片予丁○○，丁○○即暗示透露可協助順利
    解決此事而要求賄賂，丙○○知悉丁○○之心意後，明知其斥資數百萬之頂樓違
    建確有前開違章增建（包含二樓頂樓增建違建及一樓圍牆增高違建）之情形，依
    法應予拆除，為免遭受損失，即萌行賄之犯意，除一方面由王友慈繼續前往市政
    府建管處查報隊丁○○之辦公室遞送八十六年五月二十八日所拍攝之現場照片並
    與丁○○研商解決因應之道外，另一方面，先於同年月中旬託王友慈於翌日出面
    將新臺幣（下同）二萬元現金及前開建物頂樓施工前、施工中之照片在工地現場
    交予丁○○，惟遭丁○○拒絕，且要求王友慈轉知欲與丙○○直接聯繫此事。丁○○因知丙○○已有交付賄賂之意願，乃擬違背職務將本案以舊有違建整建之方
    式簽結處理，並於同年月十五日擬具簽結公文，將王友慈先前於八十六年五月二
    十八日所拍攝之照片黏貼於八十六年七月十六日第二四三六號（此為歸檔字號）
    「台北市政府工務局列管違建紀錄單」上方，且於其旁註記「油漆前」字樣，反
    將其本人於八十六年七月八日前去現場所拍攝之照片黏貼於該紀錄單下方，並於
    其旁註記「油漆后」字樣，以混淆時間之先後，並即於當日持該列管違建紀錄單
    簽請上級主管即分隊長黃建昌核准而行使之，致黃建昌不察而批准將該建物二樓
    頂違建案列管報結，足生損害於違建列管資料及違建處理之正確性及公平性。嗣
    丁○○與丙○○相約於八十六年七月二十日之後數日內之某日晤面，丁○○遂駕
    駛其所有之黑色喜美牌自用小客車至台北市○○路三０巷十九號違建工地前，丙○○旋將事先備妥內裝有三萬六千元之牛皮紙袋乙只，置於丁○○所駕駛之自小
    客車之後座交付給丁○○，而對於依據法令從事公務之丁○○，關於違背其違建
    查報職務之行為，交付賄賂，丁○○亦未作任何表示而收受該筆賄賂，並即駕車
    離去。
二、案經法務部調查局台北市調查處移送臺灣士林地方法院檢察署檢察官偵查起訴。
    理  由
一、訊據被告丙○○矢口否認有何交付賄賂之犯行，並辯稱：伊先生賴燁璧購得前開
    建物時，該房屋二樓頂樓即有建物，伊僅僱請王友慈加以整修，不知依法應予拆
    除，伊雖曾以牛皮紙袋裝妥三萬六千元贈予丁○○，然此純為表達丁○○熱心幫
    忙之謝意，並非行賄，且事後丁○○已將該款退還給伊云云。訊之被告丁○○亦
    矢口否認有何對於違背職務之行為收受賄絡，並辯稱：其於八十六年五月間接獲
    系爭建物違建案交查後，即先後數次前往現場查勘，並依現場狀況判斷系爭房屋
    係屬既有違建之修繕，即依法列管報結，毋須查報加以拆除，其並無違背職務之
    行為，雖王友慈曾於工地現場曾欲將二萬元交給其收執，然已經其當場拒絕，至
    於八十五年七月底某次駕車前去違建現場與丙○○在工地見面，但其乃於駕車離
    去後，始發現有一牛皮紙袋置於車內，其並未拆閱，即以電話與賴燁璧聯絡，並
    於翌日自行將該包東西放置於工地大門之信箱內返還，其並未收取任何金錢或不
    正利益云云。
二、查本案登記為丙○○之夫賴燁璧所有之臺北市○○路三二０巷十九號建物，原屬
    二樓連棟建築之平房，係丙○○之配偶賴燁璧於八十五年十二月間向前手屋主甲○○購得乙節，為被告丙○○供認在卷，並有建築改良物登記簿謄本乙份附卷可
    稽；且於賴燁璧夫婦購入該房屋之初，二樓頂除與隔壁二十一號相鄰部分築有牆
    壁外，其餘部分僅搭蓋鐵棚架及約半個人高之女兒牆，此據証人即原屋主甲○○
    証述明確（見本院九十年八月十四日訊問筆錄）。核與卷附八十六年三月十四日
    增建前之照片所示二樓頂為鐵棚架，依稀可見其內空無一物，面臨巷道者確為半
    人高之女兒牆等情相符（見本院卷附証物袋）。被告丙○○於本院履勘時復自承
    買屋時，與二十一號部分固有磚牆連接，惟與十七號相鄰部分只有鐵網及塑膠板
    ，並無高接到頂之牆壁（見本院九十年八月二日訊問筆錄）。再觀諸被告丙○○
    於八十六年三月十七日與鉅巨興業有限公司負責人王友慈訂定契約內容，係由王
    友慈承攬將該屋二樓頂原有之鐵棚架與石棉瓦拆除，興建磚造鋼瓦屋頂之第三層
    樓，作為走道間、儲藏間、書房、客房及洗衣間，並將一樓圍牆加高三十公分等
    整建工程乙節，有台北市○○○○路三二０巷十九號賴公館室內整建加蓋工程合
    約書及鉅巨興業有限公司工程預算書影本各乙紙附卷可稽（偵查卷第三十五頁至
    第四十五頁），益徵系爭建物二樓頂原先應僅有鐵棚架及石棉瓦無誤。而經本院
    履勘現場，系爭房屋已搭蓋磚造鋼瓦之第三層樓，四面均建有牆壁，為完整之樓
    層，除面臨三二０巷部分有設置通往外部之門，並於其外保留些許空間作為陽台
    使用，陽台臨三二０巷之面則尚有原高度之女兒牆（見九十年八月二日勘驗筆錄
    所附現場照片）。是被告丙○○所為絕非單純就既存舊有違建加以修繕，而係新
    蓋加層違建無疑。
三、又証人即台北市政府工務局建管課查報隊分隊長乙○○証稱：若違建物原只有棚
    架，僅一面有牆壁，三面無牆壁，其加蓋三面牆壁之行為，依建築法第九條第三
    款規定，係屬增建行為（見本院九十年八月二十一日訊問筆錄）。而依卷附台北
    市政府當前取締違建措施乙紙（見偵查卷第七十三頁至第七十四頁及本院九十年
    六月十二日由証人乙○○所提附件）所列明之查報作業原則第貳條第四款第二目
    之規定「民國八十三年十二月三十一日以前之既存違建，在原規模之修繕行為（
    含修建），拍照列管，暫免查報拆除。但若有新建、增建、改建等情事，或加層
    、加高、擴大建築面積、增加數地板面積者，則應以新違建查報拆除。」本件違
    建既屬增建，自應以新違建查報拆除。而參諸台北市政府工務局建管處八十九年
    五月三十日回覆本院函所檢附之該處「違章建築勘查、認定、查報標準作業程序
    」之「處理程序」亦規定：「屬施工中新違建、已搭建完成之新違建、拆後重建
    者，丈量、拍照並填違建查報函，現場張貼並拍照存證，返處再依序陳核」。是
    被告丁○○自應依據「違章建築勘查、認定、查報標準作業程序」進行查報作業
    ，始為適法。至被告丙○○雖以其所蓋牆壁為磚造，非屬永久性材質，應屬修繕
    云云置辯，但查証人乙○○固曾証稱舊違建限以使用非永久性材質修繕，而磚造
    係屬非永久性材質等語（見本院九十年八月二十一日訊問筆錄），惟此係指舊違
    建之修繕，非謂得以非永久性材質加蓋牆壁進行增建。是被告丙○○此節所辯，
    尚屬誤會。
四、次查：被告丁○○於任職臺北市政府工務局建管處違建查報工作期間，因接獲檢
    舉而負責系爭建物二樓頂違建之查報工作，且於八十六年七月十五日將該案二樓
    頂違建以既存違建修繕為由，予以拍照列管報結之事實，已據被告丁○○自始供
    承屬實，且有台北市政府工務局八十六年七月十六日第二四三六號列管違建紀錄
    單乙紙附卷可稽（附於偵查卷第十三頁）。揆諸前揭說明，又查被告丁○○自七
    十二年間起，即進入台北市政府建管處拆除隊工作，嗣至七十七年三月間，調至
    建管處查報隊擔任查報技工，於八十六年五月一日起，至同年九月十五日止，負
    責該查報隊北投區違建查報工作，此為其自承在卷（參諸偵查卷第九頁），衡情
    被告丁○○對於前揭「台北市政府當前取締違建措施」及本案系爭房屋二樓增建
    違建依法應予以查報拆除，當知之甚詳，竟不此之圖，而將該案二樓增建違建以
    既存違建修繕為由，予以拍照列管報結，被告丁○○上揭所為，已違背系爭建物
    樓頂違建依法應予查報拆除之正確處理方式，應無可疑。
五、被告丁○○雖辯稱：伊於承辦本案期間，曾四次前往現場查勘，約在八十六年五
    月二十八日、七月七日或八日、七月十六日及七月下旬各一次，伊見當時屋內部
    份壁體舊有油漆粉刷還在，且尚遺有舊門拆除修補之痕跡，認此案與新建物應係
    全部油漆相異，依此經驗法則判斷應為舊有違建修繕，而予以拍照列管列入分期
    分類處理，乃於八十六年七月十五日以卷附八十六年七月十六日二四三六號台北
    市政府工務局列管違建紀錄單暨所附四張照片為其憑據呈報簽結獲准云云。然查
    ：
（一）被告丁○○確於本案違建查報期間，向被告丙○○索取施工前、施工中照片，
      且由丙○○本人及王友慈交付包含八十六年三月十四日拍攝之施工前照片在內
      之相關照片由其挑選使用乙節，已據被告丙○○於市調處調查中供承明確（見
      八十七年四月二十八日市調處調查筆錄），並有丙○○所親筆書寫之自白書一
      件足參（附於偵查卷第三十二頁至第三十四頁），核與證人王友慈於市調處證
      述情節相符（見偵查卷第四九至五三頁），足見被告丁○○對本案違建係屬增
      建，應依法查報拆除乙節，自無不知之理。且查：被告丁○○於進行本案違建
      查報認定時，原得向違建業主或施工人員查詢違建狀況、或索取舊建物照片、
      工程合約等等資料以供比對認定，當不致有誤判之情事；即其於查報同案一樓
      圍牆加高部分，亦自承：已向業主即丙○○索得施工前照片等情（見偵查卷第
      九頁）；是其於原審及本院辯稱；伊於本案從未向業主或施工人員查詢、亦未
      索取照片，僅根據施工中現場情形及自行拍攝之照片比對即認定係舊建物修繕
      而毋須即報即拆，且即簽報列管報結云云，顯屬避就之詞，不足採信。
（二）再查：被告丁○○用以簽報列管之照片四幀，其中標示註記為「油漆前」者，
      係八十六年七月八日攝得之照片，而註記為「油漆后」者，則為八十六年五月
      二十八日拍攝之照片，其前後時序恰相顛倒，被告丁○○身為查報員，理應查
      悉照片時間，卻故為如此註記，其用意殊堪質疑。且查：有關系爭樓頂違建究
      屬舊違建修繕與否，應求諸於建物整體興築外觀及隔間等全部情況，始能判斷
      、確知有無新建或增建之情事；而被告丁○○自七十七年間即任職查報員乙節
      ，已據其於市調處調查時陳明（見八十七年四月二十八日市調處調查筆錄），
      詳如前述，是迄其負責本案查報為止，已有多年之資歷，對此當無不知之理。
      而細觀被告丁○○用以列管報結之前開數幀照片，均僅顯示系爭樓頂違建之局
      部牆面及屋頂，其中註記「油漆後」之八十六年五月二十八日拍攝相片中僅見
      其部分鋼樑已塗上橘紅色防鏽油漆，部分則呈灰綠色，而另七月八日之照片之
      牆面則已貼妥磁磚，鋼樑則呈灰綠色，均未能呈現該違建實際增建之狀況，復
      何能導論該違建係屬既存違建修繕之結果？被告既從事專業之違建查報工作，
      竟僅以部分牆面及鋼樑油漆狀況等作為認定新舊違建之判斷，顯悖於情理。從
  而，被告丁○○此舉，無非係欲引導他人誤認修繕後之八十六年七月間所拍攝
      之照片為舊違建相片，而於八十六年五月間所拍攝之相片為修繕施工中之照片
      ，企圖使上級主管混淆誤認而同意伊違法之認定，並使本案依規定應予即報即
      拆之違建得以列管報結。
（三）雖被告丁○○一再辯稱：前開四幀照片均為其所拍攝，其早在八十六年五月間
      即接獲檢舉而至現場拍攝照片，註記油漆前、后，乃代表自不同角度觀察該頂
      樓房屋，所謂「油漆前、后」係指建物之前後段，並非時間之前後，「油漆前
      」代表已經油漆過之屋頂鋼樑之前段，「油漆后」代表該屋頂鋼樑之後段，之
      外並無其他特殊意義，其係以照片中鋁門窗及油漆痕跡作為判斷云云。惟查：
      (1)系爭二樓頂及一樓圍牆違建係於八十六年七月七日經民眾以電話檢舉，之前
        並無檢舉或主動查報紀錄乙節，業據證人黃建昌結證綦詳（見原審八十八年
        八月二十四日訊問筆錄，原審卷第八十五頁），並有電話檢舉紀錄單乙份附
        卷可憑，則被告丁○○焉有於舉發違建前之八十六年五月二十八日即先行至
        現場照相之可能？又參諸被告丙○○於原審八十八年三月二日訊問時所稱：
        「八十六年七月份，王友慈（應是王友慈父親之誤）說有建管處的人查報二
        樓頂的違建，有留下一張紙條、有姓名、電話，..... 我就主動打電話給賴
        ，他在電話中要我們到他辦公室，我是七月初打電話給賴，隔天就去賴的辦
        公室，又過了幾天，王友慈才送照片過去。」等語（原審卷第二十五頁），
        核與證人王友慈於八十七年五月二十七日於市調處所證：問：（八十六年七
        月七日前是否有建管處人員前來查報二樓頂及一樓圍牆違建？）答：沒有，
        是在八十六年七月八日丁○○才來工地現場拍照，並向我父親表示有人檢舉
        ，要屋主與其聯絡....... 云云，相互符合；復有丙○○之前揭自白書足佐
        。從而，被告丁○○辯稱：八十六年五月二十八日之照片為其自行拍攝云云
        ，要難憑採。
      (2)系爭八十六年五月二十八日所拍攝之照片確係王友慈所拍攝施工中照片，並
        應丁○○之要求加洗而交付等情，業據王友慈證述屬實（見八十六年十二月
        十五日市調處調查筆錄），核與被告丙○○於原審陳述：伊於七月初打電話
        給丁○○，隔日即前往丁○○之辦公室，約數日後，王友慈即送照片過去等
        語（見原審卷第二五頁），尚相符合。且王友慈所提出卷附底片經公訴人送
        洗結果發現，被告丁○○用以黏貼於台北市政府工務局八十六年七月十六日
        第二四三六號列管違建紀錄單下方結案之五月二十八日照片二幀亦赫然在列
        ，其中編號、二幀即與前揭列管違建紀錄單下方之二幀照片相同（參見
        偵查卷第一四四頁至第一四七頁），此有該底片乙捲及照片數幀附卷可稽。
        參以原審當庭提示底片予被告丁○○後，被告丁○○復自承：在建管處拍攝
        之照片都會將每格底片剪開以利歸檔作業等語（見原審卷第一０二至一０三
        頁）。惟扣案底片並非如此，由此益證該照片並非由被告丁○○所拍攝。
      (3)再衡諸被告丁○○雖自始否認王友慈前開證詞，然其先辯稱：五月二十八日
        所攝之底片已無留存云云（見偵查卷第二十頁）；嗣改稱：底片應係遭王友
        慈挾帶取走云云（見原審卷第二二頁）；經提示卷附底片後，復稱：此底片
        並非伊所拍攝，應係遭人剪接翻攝所偽製云云（見原審卷第一００至一０三
        頁），於其八十八年九月七日具狀之答辯狀中，則陳述：王友慈於送交一樓
        前圍牆整修照片時，丁○○適在整理底片，當時王友慈向丁○○索取系爭底
        片，丁○○即將之轉送王友慈云云，足見其供詞反覆，殊難憑信。又被告二
        人雖一再主張本案係因王友慈與丙○○間，於系爭房屋加蓋整建工程大抵完
        工後，就工程款給付問題發生齟齬紛爭，王友慈遂挾怨報復提出檢舉攀誣被
        告二人，但被告丙○○既於工程大抵完成後始與王友慈發生不快，衡諸常情
        ，王友慈斷無可能於伊與丙○○發生衝突之前之施工過程中，即為日後報復
        而趁機竊取或索取底片預作日後檢舉之用。
      (4)從而，被告丁○○辯稱：八十六年五月二十八日之照片為其自行拍攝云云，
        顯非足採。所聲請將扣案底片送請鑑定乙節，亦核無必要。
（四）查本案系爭建物樓頂違建，依法應即報即拆，而不得逕予列管報結乙節，已如
      前述。被告丁○○明知上情，竟將前開照片黏貼於職務上所掌之台北市政府工
      務局八十六年七月十六日第二四三六號列管違建紀錄單，並為「油漆前」「油
      漆後」之不實事項之註記而登載其上，且旋持以簽請上級批示而行使之，足生
      損害於違建查報資料及違建處理之正確性及公正性，其確有違背職務之行為，
      已彰彰明甚。
六、再查：有關被告丙○○自王友慈處獲知建管處查報員即被告丁○○查報本案違建
    後，即以電話並親往建管處與被告丁○○聯絡處理本案事宜，且為免其斥資數百
    萬元之違建遭依法拆除，又如何委請王友慈先持二萬元交付被告丁○○遭拒後，
    即由被告丙○○直接約請被告丁○○前來工地現場，於被告丁○○車上交付賄款
    三萬六千元後等情，已據被告丙○○及證人王友慈於市調處調查中陳述明確（見
    偵查卷第二一至二五頁、四九至五三頁），互核伊二人所述大致相符，並有被告
    丙○○在市調處所書具之自白書乙份存卷可據（附於偵查卷第三十二頁至第三十
    四頁）。再徵諸被告丁○○亦確將系爭頂樓違建列管報結乙節，已如前述；足見
    被告丙○○所交付之三萬六千元現金，與被告丁○○所為違背職務行為間，確有
    對價之關係。且查：系爭房屋整建工程係由被告丙○○與王友慈接洽訂約，此有
    前開台北市○○○○路三二０巷十九號賴公館室內整建加蓋工程合約書附卷可佐
    （附於偵查卷第三十五頁至第四十五頁），足見被告丙○○對於整建內容當知之
    甚詳，其對系爭建物樓頂違建係屬增建，依法應予拆除乙節，自無不知之理。被
    告丙○○雖以三萬六千元係依民間習俗饋贈被告丁○○，以感謝其協助云云置辯
，然被告丁○○擔任查報員，對違建之查報拆除須依法為之，顯無從為任何協助
    ，而若為舊違建之修繕本即無須拆除，何來協助可言，且其所交付三萬六千元之
    現金數額，亦與社會通念所能容許單純之謝禮有間，其如非冀求系爭樓頂違建得
    以違法保留，何須交付該筆金錢予被告丁○○？是被告丙○○所辯，顯非足採。
    從而，被告丙○○對於依據法令從事公務之人員，關於違背職務之行為交付賄賂
    之不法意圖，實昭然若揭。
七、雖被告丙○○一再辯稱：伊於市調處接受調查前，因調查員語多威脅，所述並非
    真實云云，然查：被告丙○○於第一次接受調查時即已委請律師易定芳到場，有
    該次筆錄附卷足憑（見八十六年四月二十八日市調處調查筆錄）；果其時真有不
    法情事影響被告自白之任意性，其選任辯護人豈有未基於維護被告權益之立場而
    表示反對之理。雖被告丙○○謂律師到場時間已晚，然若有此情，被告丙○○自
    當向選任辯護人反應，由其出面主張權益，惟觀諸全卷並無此等發言紀錄。又被
    告丙○○係智識程度頗高之人，茍於市調處應訊時有遭威脅等意識不自主之對待
    ，何以於偵查中始終未見伊提出此一主張或抗辯。再查被告丙○○供稱：係調查
    員拿出王友慈之筆錄要伊照抄寫出自白書云云，但觀諸丙○○於市調處筆錄內容
    及伊所親筆書寫之自白書之內容與王友慈於調查站筆錄，關於丙○○交付賄款三
    萬六千元予丁○○時，王友慈是否在場一節，丙○○於市調查處訊問時否認王友
    慈當時有在場（參見偵查卷第二十五頁正面第五行），自白書亦未記載王友慈當
    時在場，但王友慈於八十六年十二月十五日之市調處筆錄卻記載：王友慈當時在
    場見聞（參見偵查卷第五十頁反面至第五十一頁正面），另關於何以丙○○知悉
    丁○○第一次到達工地現場查勘，及丙○○隻身前往市政府丁○○辦公室與丁○○說明，與丁○○於收受賄款時有告知丙○○關於一樓圍牆增建部分，其日後會
    發公文來，但伊可以不加理會等情，王友慈之前揭筆錄並無隻字片語之記載，但
    丙○○所書寫之自白書卻有詳細之載述。凡此均見被告丙○○所稱：調查員拿出
    王友慈之筆錄要伊照抄寫成自白書云云，當係飾卸之詞，不足採信。是被告丙○○於市調處之自白，應堪信與事實相符，而得採作本案之證據。
八、至於被告二人雖迭稱：被告丙○○於交付三萬六千元時，並未告知被告丁○○，
    而係擅自置於被告丁○○所駕駛自小客車之後座，且王友慈當時並未在場；另丁○○於發現後翌日，即將該未拆封之牛皮紙袋置於違建工地信箱中返還云云；然
    查：
（一）果被告丁○○所辯：於駕車離開工地時，始發現後座有一未有任何註記、且密
      封之牛皮紙袋，即於翌日送回工地信箱返還云云為真，則其究如何於未拆開該
      紙袋之狀況下，確認該紙袋係何人放置及內置何物？復何能於未事先以任何方
      式查證明確之狀況下，即擅將該紙袋任意置於安全性極低之工地信箱內、再以
      電話通知被告丙○○取回？凡此均顯悖於情理，而被告二人對此節亦均無法自
      圓其說，所辯已甚可疑。
（二）且查：被告丙○○於八十七年四月二十八日在法務部調查局台北市調查處接受
      調查時，已明確供稱：「．．．將事先已準備好，以牛皮紙袋裝好之三萬六千
      元現金，當場置於賴某供我參考之若干公文上方，一併交予賴某收下，以作為
      賴某幫助我之酬金。．．．丁○○當場有看到並收下這三萬六千元，並未作任
      何表示，事後亦未提起此事。」等語（見偵查卷第二一至二五頁），並未提及
      被告丁○○已將賄款退還乙事。
（三）被告丁○○於同日接受市調處調查時，則矢口否認有收到任何好處，並稱：「
      當場我並未看到丙○○有交一個牛皮紙袋給我，在我返家清理車內時，發現一
      個密封之牛皮紙袋，我直覺認為內有裝錢，但未打開查看，第二天早上九點多
      ，我就開車去違建工地現場，欲將該牛皮紙袋交還給丙○○，但因陳女不在，
      所以我就將該牛皮紙袋投入工地信箱內」云云（參諸八十七年五月五日訊問筆
      錄，偵查卷第十九頁、第二十頁），核與其於同年七月十五日檢察官偵訊時所
      供：問：（有無收受屋主三萬六千元之賄賂？）答：「沒有，當時約七月下旬
      ，我應丙○○電話要求到現場說明圍牆違建一事，我讓陳女到我車上談話，她
      交給我一些圍牆之照片，我說回去還要簽報，當時她即從右前座下車，等我回
      到家才發現車上有一個牛皮紙袋，我想可能是陳小姐要給我的錢，我未開拆信
      封，就在次日早上又開車將牛皮紙袋放回信箱，並打電話給陳小姐之先生賴燁
      璧。」云云（參偵查卷第七十七頁至第七十八頁諸），並與其於同年十一月十
      三日偵查中所供：問：（牛皮紙袋的錢，如何還對方？）答：「我發現後隔天
      就把它丟入她的信箱還對方。當天我開車去她那邊，下車便把錢丟入信箱裡面
      ，隔天丙○○及姓林的有到辦公室找我，說東西收到了，我也有打電話向她先
      生講，是在丟入後的第二天下午打的....。」云云（參諸偵查卷第一二三頁）
      ，相互間即有出入。又查被告丁○○自承當時丙○○有坐上其所有車子之前座
      與其面對面交談無誤，則衡情丙○○上車後丟入內有現金之牛皮紙袋，被告丁○○焉有於當場不察覺之理？又果如被告丁○○所辯當天是到現場告訴丙○○
      如何解決一樓圍牆違建案，並非前去收受賄款云云，則觀諸被告丁○○所言：
      「其將該牛皮紙袋丟入工地現場之信箱後，有打電話給丙○○之先生」云云之
      辯詞，可知丁○○早已知悉丙○○之聯絡電話，則何以丁○○不直接於電話中
      與丙○○談論此事，竟不厭其煩開車前去現場？且到達現場後竟未下車，而由
      丙○○上車與其交談。再查，丁○○已稱：其直覺該牛皮袋中可能是現金云云
      ，則依照常理，自應將該包東西當面交還丙○○，以明責任，而丙○○當時之
      住處亦在距離該現場不遠之處，而丙○○之先生賴燁璧亦在附近開設「成洲診
      所」，茍被告丁○○有意將該包內有現金之物品當面歸還丙○○或伊先生，並
      非難事，斷無任意放置至無人看守之工地現場信箱內之理。
（四）被告二人於八十七年五月十五日及同年月二十一日再次調查時，固均改稱：被
      告丁○○收到三萬六千元後，已將之投入信箱退還云云，但查被告丁○○是否
      已退還該三萬六千元，事關重大，被告丙○○竟於八十七年四月二十八日接受
      市調處訊問時未供述丁○○已歸還該金錢之事實，而遲至同年五月二十一日市
      調處再次訊問時方為此供述，殊違常情。又查負責該現場工程施作之證人王友
      慈於八十七年五月二十五日市調處訊問時證稱：問：（該處大門信箱是何時裝
      設？）答：該處舊門在八十六年三月二十日左右就拆除，新裝之車庫門、走道
      門是八十六年八月十日左右才裝好，該二個門均無信箱，僅在走道門邊外牆柱
      子正面上釘了一個白鐵信箱。（【提示「九七年十二月十八日」拍攝之現場大
      門照片】該照片內之大門及信箱是否就是妳前述在八十六年八月十日左右所裝
      設的？）是的。（參見偵卷第五二頁至第五三頁背面），王友慈於本院八十九
      年三月十七日訊問時亦證稱：問：（當時工地現場是否有信箱？）答：當時沒
      有信箱，因為當時沒有裝大門，門是八月才裝上去，當時不可能有信箱等語。
      復有八十六年十二月十八日所拍攝之現場大門照片一幀在卷足參（附於偵查卷
      第五十五頁）。綜上，是其等翻異前詞，無非事後串飾，自無可採。至證人賴
      燁璧表弟林政碩於本院八十九年元月九日訊問雖證稱：大約二、三年前，我陪
      丙○○去的，只有我們二人去的，是在上午上班時間，詳細上午或下午我忘了
      ，我們去市政府大樓三、四樓建管處查報大隊。問：（你陪丙○○去找丁○○
      何事？）答：因為我表哥開診所忙，他說有圍牆之事要找丁○○，要我陪丙○○過去，到市政府門口時，她說她之前有收到丁○○退還之金額，她說她事成
      之後有送一筆錢給丁○○，我們因圍牆之事去找丁○○，我們與丁○○談完細
      節後，丁○○有說信箱的東西不是他的，他說他會依法處理，一會兒我們就離
      開了云云。但查縱證人林政碩所證屬實，亦僅係屬聽聞證據，因彼並未親眼目
      睹丁○○有將前揭款項退還丙○○，彼之證詞尚不足引為有利於被告之認定，
      且經本院訊以：丙○○有否告訴你她向丁○○行賄多少錢？証人林政碩卻答稱
      ：她講三萬元云云（見本院上訴卷第七二至七四頁），與事實上之三萬六千元
      不符，故證人林政碩之證詞顯有瑕疵，且與上揭証據情狀不符，加之證人林政
      碩與被告丙○○有親友之誼，難免有偏頗之虞，其証言自難採信。
（五）至被告丁○○雖謂証人王文慈於八十六年十二月十五日在市調處及八十九年五
      月十二日在本院應訊時稱建管處有發公文予丙○○要求拆除一樓及三樓違建，
      核與建管處於八十八年四月二十九日發函原審澄清該處於八十八年二月十二日
      查報本案違建之前或八十六年七月初，均無發函予屋主一情相左，顯見其証言
      不實。但查証人王文慈為前開証述時說明函文並非由其收受，而其既非屋主，
      亦無可能接獲建管處之通知，是其前述証言應得自被告丙○○之轉述。縱有錯
      誤，亦不過係異其公函有無之陳述。要難據此即全盤推翻証人王文慈之証言。
      另被告指摘証人王文慈對賄款金額前後所述不符一節，查証人王文慈已說明被
      告丙○○係將賄款放置牛皮紙內，伊不知確實金額，僅係依照被告丙○○事後
      所言自行推論金額（見偵卷第五一頁、上訴卷第九五頁）。而被告丙○○曾將
      置有賄款之牛皮紙袋內丟入被告丁○○所駕車輛，核與証人王文慈所述情節相
      符，自不得以王文慈對賄款金額之推論前後有所出入即否定其証言之真實。
九、被告丁○○雖另辯稱被告丙○○交付金錢時間係在被告簽報列管系爭房屋二樓頂
    違建之後，二者間並無任何對價關係云云。但查被告丙○○、丁○○二人素不相
    識，除系爭違建處理外，並無其他交往，且被告丙○○復迭次陳稱該三萬六千元
    係為酬謝被告丁○○就本件違建之處置，顯見該三萬六千元與被告丁○○將該樓
    頂新蓋違建違法列為舊違建修繕而予列管簽結之違背職務行為有相當之對價關係
    。被告丁○○所辯，洵與事實有間，不足憑採。
十、至被告丙○○辯稱其夫為開業醫師，年收入逾千萬元，依其身分致贈三萬六千元
    予被告丁○○，與社會通念尚無不合一節，查被告丙○○違法於樓頂搭蓋新違建
    ，依法應予查報拆除，被告丁○○明知此情，卻違法將其改列舊違建修繕，業如
    上述，被告丙○○致贈三萬六千元予被告丁○○酬謝其上開違背職務行為，自屬
    交付賄賂，而非單純饋贈。
十一、另查：被告丙○○與丁○○於八十七年四月二十八日在市調處接受測謊之結果
      雖顯示：「一、丁○○稱：（一）丙○○未贈其三萬六千元；（二）其未收到
      陳女之三萬六千元。經測試無情緒波動之反應，應未說謊。二、丙○○稱：（
      一）其有交付丁○○三萬六千元；（二）丁○○有收到三萬六千元。經測試呈
      情緒波動之反應，應係說謊。」乙節，固有法務部調查局台北市調查處八十八
      年九月一日（八八）肅字第八六二三００號函及所附法務部調查局八十七年五
      月四日（八七）陸（三）字第八七一三０五八六號鑑定通知書乙紙存卷為憑（
      見原審卷七七頁）；然此與本院前開調查證據、認定事實之結果，並未相符。
      且查：有關測謊係依據測謊機紀錄受測者，對問題關心程度所呈之呼吸、血壓
      脈博及皮膚電阻等生理反應來分析研判，因此，受測者對其切身清白與否之關
      注、其心理上對刑責之態度及生理因素，均不免影響呼吸及血壓，該鑑驗結果
      雖可為審判之參考，但非為判斷之唯一及絕對之依據。經查：關於被告丙○○
      確實曾交付三萬六千元予丁○○一節，為被告丙○○所自承在卷，被告丁○○
      亦不否認丙○○有交付一未有任何註記且密封之牛皮紙袋予其，然查上揭測謊
      鑑定，被告丙○○就「丙○○稱：其有交付丁○○三萬六千元」之測試題目，
      竟呈說謊反應，被告丁○○就「丙○○未贈其三萬六千元」之測試題目，竟呈
      未說謊之反應，亦足證上揭說謊鑑定與已呈現之事實出入甚大，不足採信。又
      查本院就前開被告丙○○行賄及被告丁○○違背職務而收受賄賂之事實，所憑
      之各項證據及認定之理由，均已如前述，渠等罪行均已臻明確。從而，前開測
      謊結果即難遽採為有利於被告二人之認定。綜上所述，被告等所辯各節，均無
      非卸責之詞，均不足採信。本件事證明確，被告二人犯行均堪認定。應依法論
      科。
十二、被告丁○○為台北市政府工務局建築管理處違建處理科查報隊查報員，擔任台
      北市違章建築勘查、認定及查報事宜，於八十六年五月一日起，至同年九月十
      五日止，負責該查報隊北投區違建查報工作，且為該責任管區內唯一之查報員
      ，此為被告丁○○自認屬實，復有台北市政府工務局建管處八十九年五月二十
      三日、同年月三十日、同年六月十九日函在卷足憑，則被告丁○○係依據法令
      從事公務之人員至明。按所謂「公務員違背職務之行為」，係指依據法令從事
      公務之人員，在其職務範圍內不應為而為或應為而不為者而言（最高法院七十
      七年度台上字第五一八六號判例參照）。經查被告丁○○明知系爭建物二樓頂
      增建部分係屬即報即拆之建物，竟因丙○○應允行賄，而不依照「違章建築勘
      查、認定、查報標準作業程序」作業，而為違法之認定，故意不依規定加以查
      報，並因此收受賄款，顯係對於違背職務之行為，收受賄賂。而被告丁○○於
      違背職務前，即有行求賄賂之行為，且其違背職務與收受賄賂三萬六千元間復
      有對價關係，故被告丁○○雖違背職務在先，收受賄賂在後，仍無礙其本件犯
      行之成立。核被告丁○○所為，係犯貪污治罪條例第四條第一項第五款之違背
      職務收受賄賂罪。其行求賄賂之低度行為應為收受賄賂之高度行為所吸收。惟
      被告丁○○收受賄賂之前，僅有向被告丙○○行求賄賂，嗣經被告丙○○提出
      賄款，被告陳賴斌即逕予收受，二人於期間並無具體期約賄賂金額，併此敘明
      。被告丁○○明知不實之事項，而於其職務上所掌管之台北市政府工務局八十
      六年七月十六日第二四三六號列管違建紀錄單上為不實之記載，並持以行使簽
      報上級主管之所為，係犯刑法第二百十六條、第二百十三條之行使公務員登載
      不實文書罪，其所為公務員登載不實文書之低度行為，應為其行使之高度行為
      所吸收，不另論罪；其所犯前揭二罪間，有方法結果之牽連關係，應從一重之
      違背職務收賄罪處斷。另一被告丙○○係非依法令從事公務之人員，亦非受公
      務機關委託承辦公務之人，而向被告丁○○行賄所為，則係犯貪污治罪條例第
      十一條第二項、第一項之行賄罪；公訴人認伊所為，係犯同條例第十一條第一
      項之罪，容有未洽，起訴法條應予變更。被告丙○○於本案偵查中一度自白其
      行賄之犯行，雖於原審及本院審理時否認前詞，但仍應依貪污治罪條例第十一
      條第三項減輕其刑。又被告丁○○與丙○○之犯罪情節輕微，所得、交付賄賂
      之財物在五萬元以下，應分別依同條例第十二條第一項、第二項規定，分別減
      輕其刑，被告丙○○部分並遞減輕其刑。
十三、原審對於被告二人予以論罪科刑，固非無見。但查被告丙○○交付賄絡即被告
      丁○○收受賄絡之時間，乃係於八十六年七月二十日之後數日內之某日，詳如
      前述，原審未予詳查，誤認係八十六年七月十五日前某日。又查原審認定被告
      丙○○先行交付賄絡，被告丁○○繼之違背職務，制作並呈報行使不實之列管
      違建紀錄單，與前揭本院認定事實亦有不符。又按特別刑法案件，適用刑法總
      則之規定時，如特別刑法僅規定「本條例未規定者，適用其他法律」或無規定
      者，則應引用刑法第十一條（參照司法院院字第一七五二號解釋）。原判決認
      上訴人係成立戡亂時期貪污治罪條例第六條第三款之罪，於適用刑法總則之規
      定時，竟引用同條例第十九條，殊有未合。（最高法院七十一年度台上字第六
      五四六號判決參照）。即此，原審論結法條欄贅引貪污治罪條例第十九條，殊
      有未合。被告二人猶執前詞上訴否認犯罪，雖不足採，但原判決既有上揭可議
      之處，仍應由本院加以撤銷改判。爰審酌被告丁○○、丙○○均無前科紀錄，
      有卷附台灣士林地方法院檢察署被告刑案查註紀錄表可稽，被告丁○○身為查
      報員，卻藉機主動行求他人交付賄賂，且於被告丙○○第一次交付賄款二萬元
      時猶嫌過少而退回，致令被告丙○○不得不提高金額至三萬六千元並再次交付
      被告丁○○；被告丙○○擅自增建，影響房屋結構安全，經他人檢舉而在被告
      丁○○主動示意下行賄圖藉此保全其違建；惟本案交付、收受之賄款數額非鉅
      ，暨被告二人犯後飾詞圖卸，均無悔意等一切情狀，認公訴人就被告丁○○部
      分求處有期徒刑六年至十年、就被告丙○○部分求處有期徒刑一年，稍嫌過重
      ，爰分別量處如主文所示之刑，並就被告丁○○、丙○○分別諭知褫奪公權三
      年及一年，以示懲儆。又被告丙○○未曾受有期徒刑以上刑之宣告，因一時失
慮，致罹刑章，經此教訓後，應知警惕，當無再犯之虞，本院因認對其所宣告
      之刑，以暫不執行為適當，爰併予宣告緩刑，以勵自新。至被告丁○○犯罪所
      得財物新臺幣三萬六千元，應依貪污治罪條例第十條第一項、第二項之規定予
      以追繳並沒收之，如全部或一部無法追繳時，應以其財產抵償之。
十四、至於被告丙○○住處一樓圍牆增建處理部分，尚與本案被告二人所為行賄、受
      賄之犯罪事實無涉，附此敘明。
據上論斷，應依刑事訴訟法第三百六十九條第一項前段、第三百六十四條、第二百九
十九條第一項前段、第三百條，貪污治罪條例第二條前段、第四條第一項第五款、第
十一條第一項、第二項、第三項、第十條第一項、第二項、第十二條第一項、第二項
、第十七條，刑法第十一條前段、第二百十六條、第二百十三條、第五十五條、第三
十七條第二項、第七十四條第一款，罰金罰鍰提高標準條例第一條前段，判決如主文
。
本案經檢察官費玲玲到庭執行職務。
中      華      民      國    九十      年      九      月    二十六    日
                                臺灣高等法院刑事第十三庭
                                    審判長法  官  蔡    燉
                                法  官  李  春  地
                                          法  官  盧  彥  如
右正本證明與原本無異。
如不服本判決應於收受送達後十日內向本院提出上訴書狀，其未敘述上訴之理由者並
得於提起上訴後十日內向本院補提理由書（均須按他造當事人之人數附繕本）。
                                          書記官  何  閣  梅
中      華      民      國    九十      年      九      月    二十六    日
附錄：本案論罪科刑法條全文
貪污治罪條例第四條
有左列行為之一者，處無期徒刑或十年以上有期徒刑，得併科新臺幣三百萬元以下罰
金：
一、竊取或侵占公用或公有器材、財物者。
二、藉勢或藉端勒索、勒徵、強占或強募財物者。
三、建築或經辦公用工程，或購辦公用器材、物品，浮報價額數量、收取回扣或有其
    他舞弊情事者。
四、以公用運輸工具裝運違禁物品或漏稅物品者。
五、對於違背職務之行為，要求期約或收受賄賂或其他不正利益者。
前項第一款至第四款之未遂犯罰之。
貪污治罪條例第十一條
犯第四條至第六條之罪，情節輕微，而其所得或所圖得財物或不正利益在新臺幣五萬
元以下者，減輕其刑。
犯前條第一項、第二項之罪，情節輕微，而其行求期約或交付之財物在新臺幣五萬元
以下者亦同。
刑法第二百十三條
公務員明知為不實之事項，而登載於職務上所掌之公文書，足以損害於公眾或他人者
，處一年以上七年以下有期徒刑。
刑法第二百十六條
行使第二百十條至第二百十五條之文書者，依偽造、變造文書或登載不實事項或使登
載不實事項之規定處斷。


司法院資訊處製作；財團法人民間司法改革基金會備份。
